臺灣高等法院民事判決　　　　　　　　 95年度上易字第929號
上　訴　人　丙○○
上　訴　人　乙○○
上列當事人間損害賠償事件，兩造對於中華民國95年8月4日台灣
士林地方法院94年度訴字第1162號第一審判決各自提起上訴，經
本院於96年5月2日言詞辯論終結，判決如下：
    主  文
兩造上訴均駁回。
第二審訴訟費用由兩造各自負擔。
    事實及理由
一、上訴人即被上訴人丙○○（下稱丙○○）起訴主張：被上訴
    人即上訴人乙○○（下稱乙○○）於民國（下同）92年11月
    30日，在不詳地點接受TVBS電視臺記者攝影及訪問，竟基於
    散布丙○○罹患精神方面嚴重疾病之不實消息於眾之故意，
    指稱：「誰敢跟她（指丙○○）聯絡，我逃都來不及，她給
    我看過病歷，她有精神病」等語，實際上丙○○雖有去看過
    精神科，但並不是有精神病，乙○○上開言論已侵害丙○○
    之名譽權，應賠償丙○○精神上之損害新台幣（下同）50萬
    元等情。爰依民法第184條第1項前段、第195條第1項規定，
    求為命：乙○○應給付丙○○50萬元。（原審判命乙○○應
    給付丙○○5 萬元，並駁回丙○○其餘之請求，丙○○、乙
    ○○各對其敗訴部分聲明不服）並上訴聲明：(一)原判決不利
    於丙○○部分廢棄。(二)上廢棄部分，乙○○應再給付丙○○
    45萬元。並答辯聲明：上訴駁回。
二、乙○○則以：當天是我父親之祭日，親友及記者均在現場，
    丙○○故意於該時點前來，引起記者注意並接受訪問拍攝，
    丙○○該舉止已使乙○○之名譽受損害，嗣後記者追問乙○
    ○與丙○○之關係，並問丙○○是否有神經病，乙○○回答
    ：有看病歷她有精神病，其並無故意毀損丙○○名譽的意思
    ，係因為未免自身名譽受損害所為之自衛行為，自符合阻卻
    違法事由，故丙○○提起本案請求為無理由。又乙○○目前
    擔任工廠監察人，月薪2萬元，有不動產，需撫養妻兒、岳
    父母等語，資為抗辯。並上訴聲明：(一)原判決不利於乙○○
    部分廢棄。(二)上廢棄部分，丙○○在第一審之訴駁回。並答
    辯聲明：上訴駁回。
三、丙○○主張：乙○○於92年11月30日，在不詳地點接受TVBS
    電視臺記者攝影及訪問時指稱：「誰敢跟她（指丙○○）聯
    絡，我逃都來不及，她給我看過病歷她有精神病」等語之事
    實，業據提出TVBS新聞影帶、92年11月25日及同年12月12日
    蘋果日報二篇報導為證，且為乙○○所不爭執，堪信為真正
    。丙○○又主張乙○○上開言論已侵害丙○○之名譽權，應
    賠償丙○○精神上之損害50萬元等語，惟為乙○○所否認，
    並以上述情詞置辯。故本件兩造爭執之要點在於：乙○○上
    開言論是否侵害丙○○之名譽？丙○○請求之賠償金額是否
    過高？
四、乙○○上開言論是否侵害丙○○之名譽？
  (一)丙○○主張乙○○於92年11月30日在不詳地點接受TVBS 電
    視臺記者攝影及訪問，竟基於散布丙○○罹患精神方面嚴重
    疾病之不實消息於眾之故意，指摘傳述「誰敢跟她（指丙○
    ○）聯絡，我逃都來不及，她給我看過病歷她有精神病」等
    足以毀損丙○○名譽之言論，侵害丙○○名譽權，實際上，
    丙○○雖曾去過精神科，但並無精神病，故對乙○○請求精
    神上損害賠償50萬元等語。乙○○辯稱：當天是記者問我蔡
    女是否有神經病，所以我回答有看病歷，丙○○有精神病，
    我並沒有故意要說她有精神病，也沒有要破壞她名譽的意思
    ，北檢偵卷內的病歷是我提出的，是丙○○另案寄給我的，
    我真要中傷丙○○的話，我可以講丙○○其他的病，當時是
    記者拿麥克風問我，我才講的等語。
  (二)經原法院當庭勘驗臺灣臺北地方法院檢察署（下稱北檢）93
    年度偵字第8236、10585、13446號偵查卷內TVBS電視台記者
    於92年11月30日採訪乙○○之錄影帶，內容與北檢前於94年
    2 月3日勘驗TVBS新聞影帶之勘驗筆錄相同，乙○○係答稱
    ：「誰敢跟她聯絡啊，我跑都來不及啊，我…，怎麼聯絡啊
    」、「我有看到她有去看什麼精神科，或是怎麼樣啦，所以
    …如果是這樣…我覺得…，我們原諒她好了啦，就不要再…
    再…再」等語，且乙○○答覆內容業經電視台摘要剪輯，並
    非完全接續播放乙○○之回答內容，亦據本院調閱北檢93年
    度偵字第8236、10585、13446號偵卷及錄影帶查明，（見北
    檢93年度偵字第8236號偵查卷第203頁勘驗筆錄、原審卷第
    107頁言詞辯論筆錄），證人即TVBS記者甲○○亦證稱：「
    我記得…乙○○後來還講說『誰敢跟她聯絡，我逃都來不及
    ，她去看精神科的病，我們就原諒她好了』」等語（見本院
    卷第65頁反面），足認乙○○確實於電視台記者採訪中指稱
    丙○○有去看精神科之事實。
  (三)又查，丙○○曾因精神上之恐慌及焦慮，至台北市立和平醫
    院精神科檢查及看診，經診斷認屬憂鬱性疾患、環境適應障
    礙，情緒及行為混合型障礙、特殊之睡眠障礙等，有乙○○
    提出而丙○○不爭執之病歷在卷可稽，固可認為丙○○確因
    精神上之問題而至精神科看診，然丙○○是否至精神科看診
    ，本為丙○○個人之隱私，乙○○並無權於媒體上揭露，雖
    精神疾病於現代社會中逐漸被正視，然指稱某人有精神病，
    仍具有貶損其社會評價之意涵，且依乙○○該語前後文之意
    思，係指因丙○○「有去看什麼精神科」，所以「我們原諒
    她好了啦」，自具貶損丙○○社會評價之意涵，而該採訪內
    容將在電視媒體上原貌重現，應為乙○○接受電視台記者攝
    影採訪時所可預見，故其傳述丙○○去精神科看診之事實，
    應認業已不法侵害丙○○之名譽權，縱認乙○○係一時疏忽
    而講出去精神科看診之事實，亦屬因過失侵害他人之名譽權
    ，無免除其侵權行為損害賠償責任之成立。至於乙○○另稱
    「我跑都來不及啊」等語，則與前揭指述丙○○去看精神科
    並非連續的同一段話，尚難認乙○○該部分說法已侵害丙○
    ○之名譽權。
  (四)至於乙○○辯稱當時其係針對記者關於丙○○之提問，始予
    回覆，且回答之重點在於其不願意再和丙○○聯絡，並非在
    具體指摘丙○○有何私德上之缺失云云，惟查，乙○○前揭
    談話固係被動接受訪問時所發表，然其並非解釋丙○○之行
    為狀況，而是說明自己不願意與丙○○聯絡之原因，本不以
    揭露丙○○曾至精神科看診之事實為必要，縱係記者問其有
    關丙○○是否有神經病，乙○○亦不應指稱丙○○曾去精神
    科看診，況於本院勘驗錄影帶時，亦無法辨識記者曾問出乙
    ○○所稱之上開問題，自難認為乙○○前揭主張為可採，應
    認尚無阻卻違法事由之適用。
五、丙○○請求之賠償金額是否過高？
  (一)按不法侵害他人之身體、健康、名譽、自由、信用、隱私、
    貞操，或不法侵害其他人格法益而情節重大者，被害人雖非
    財產上之損害，亦得請求賠償相當之金額，民法第195條第1
    項前段所明定。本件乙○○不法侵害丙○○之名譽權，已如
    前述，從而，丙○○依民法第184條第1項、第195條第1項前
    段之規定，請求乙○○賠償其非財產上損害，自屬有據。
  (二)查乙○○當時係針對記者關於丙○○之提問，始予回覆，且
    回答之重點在於乙○○本人不願意再和丙○○聯絡，故乙○
    ○主要係在表達其不願與丙○○聯繫之意向，並非故意在具
    體指摘丙○○有何私德上之缺失始導致乙○○不願與其聯絡
    ，且乙○○於上開時、地接受TVBS電視台記者採訪時，電視
    台並未就其陳述始末連續播放，而係經過摘要剪輯，證人甲
    ○○亦證稱：「…當時我們兩人對話，很多關於媒體不客觀
    ，或者在解釋他們兩人間的關係，在最後一句才提到精神病
    、我們原諒她等等，所以我寫給主播的稿，就沒有提到半句
    精神病的字，提出TVBS網站上的新聞，當時主播只念第一段
    ，並沒有提到精神病的事。」等語，再參以現今社會壓力繁
    重，一般人因精神疾病前往就醫，亦所在多有，單純陳述他
    人曾前往精神科就醫之事實，並非指稱該他人有何私德缺失
    ，顯見乙○○對記者關於丙○○之提問，於回覆時一時疏忽
    而為上述之言論，惡性並不重大，本院斟酌上述乙○○侵權
    行為之態樣、加害程度、可歸責程度及兩造之社會地位及經
    濟能力（乙○○年收入約100萬元、丙○○於國立台灣科技
    大學上班，年薪約5、60萬元）等一切情況，認為丙○○請
    求乙○○賠償慰撫金，應以5萬元為適當，逾此部分，則無
    理由，應予駁回。
六、綜上所述，丙○○依民法第184條第1項及第195條第1項前段
    之規定，訴請乙○○給付非財產上損害賠償5 萬元，為有理
    由，應予准許。超過此範圍部分，為無理由，不應准許。是
    則原審就上開應予准許部分，判命上訴人乙○○如數給付，
    就上開不應准許部分，為丙○○敗訴之判決，於法並無不合
    。兩造各就其敗訴部分上訴，指摘原判決不當，求予廢棄改
    判，為無理由，均應駁回其上訴。
七、本件判決基礎已臻明確，兩造其餘之攻擊防禦方法及訴訟資
    料，經本院斟酌後，核與判決不生影響，無一一論述之必要
    ，併予敘明。
八、據上論結，本件兩造之上訴，均為無理由，爰判決如主文。
中　　華　　民　　國　　96　　年　　5 　　月　　16　　日
　　　　　　　　　  民事第十二庭
                      　審判長法　官　張宗權
　　　　　　　　　　          法　官　陳永昌
　　　　　　　　　　          法　官　蕭艿菁
正本係照原本作成。
不得上訴。
中　　華　　民　　國　　96　　年　　5 　　月　　16　　日
　　　　　　　　　　　　　　　書記官　王秀雲
